臺灣士林地方法院民事判決　　　　　　　 96年度訴字第267號
原　　　告　乙○○
　　　　　　　　　　　　8號
原　　　告　丁○○
共　　　同
訴訟代理人　姚昭秀律師 （兼送達代收人）
被　　　告　丙○○
訴訟代理人　李志澄律師
複代理人　　林美伶律師
訴訟代理人　陳昆明律師
上列當事人間返還不當得利等事件，本院於96年10月11日言詞辯
論終結，判決如下：
    主  文
被告應將坐落台北市○○區○○段三小段310 地號土地上門牌號
碼為台北市○○區○○里○鄰○○○路○段二一三號如附圖所示
Ａ、Ｃ部分之建物及如附圖所示Ｂ部分之遮雨棚拆除，並將前開
土地返還全體共有人。
被告應給付原告乙○○新台幣伍萬壹仟肆佰肆拾肆元，及民國九
十六年一月九日起，至清償日止，按年息百分之五計算之利息。
被告應給付原告丁○○壹拾壹萬陸仟陸佰捌拾貳元，及民國九十
六年一月九日起，至清償日止，按年息百分之五計算之利息。
原告其餘之訴駁回。
訴訟費用新台幣伍萬仟肆佰捌拾元由被告負擔。
本判決第一項、第二項、第三項，於原告分別以新台幣肆佰捌拾
貳萬元、壹萬柒仟元、萬捌仟元供擔保後，得假執行。但被告
分別以新台幣壹仟肆佰肆拾捌萬陸仟肆佰元、伍萬壹仟肆佰肆拾
肆元、壹拾壹萬陸仟陸佰捌拾貳元，為原告供擔保得為免假執行
。
原告其餘假執行之聲請駁回。
    事  實  及  理  由
一、按訴狀送達後，原告不得將原訴變更或追加他訴。但請求之
    基礎事實同一者，或不甚礙被告之防禦及訴訟終結者，不在
    此限，為民事訴訟法第255 條第1 項第2 款、第7 項所明定
    。而所謂請求之基礎事實同一，係指變更或追加之訴與原訴
    之原因事實，有其社會事實上之共通性及關連性，而就原請
    求所主張之事實及證據資料，於變更或追加之訴得加以利用
    ，且無害於他造程序權之保障，俾符訴訟經濟者稱之。本件
    原告於起訴時本於土地法第105 條準用第97條，民法第179
    條、第184 條第1 項、213 第1 項之規定，請求被告給付原
    告乙○○新台幣（下同）1, 891,200元，及起訴狀繕本送達
    之翌日起，至清償日止，按年息百分之5 計算之利息，暨被
    告應給付原告丁○○3,293,688 元，及自起訴狀繕本送達之
    翌日起，至清償日止，按年息百分之5 計算之利息，嗣於訴
    訟程序進行中，本於民法第767 條、第821 條之規定，追加
    「被告應將坐落於台北市○○區○○段三小段310 地號（下
    稱系爭土地）土地上門牌號碼為台北市○○區○○里○鄰○○○路○ 段213 號如附圖所示Ａ（廠房）、Ｃ（住家）部分
    之建物及如附圖所示Ｂ部分之遮雨棚拆除，並將系爭土地返
    還全體共有人。」，原告所追加之訴與原訴之基礎事實同一
    ，且無礙被告之防禦及訴訟終結，被告亦無異議，原告為訴
    之追加，即屬合法，先予敘明。
二、原告主張：
(一)、系爭土地，依地籍登記資料顯示，於土地浮覆前，日據時代
    地號為溪洲底段溪沙尾177-1 地號（昭和7 年分割自同段17
    7 地號），依台帳記載，原所有權人為原告乙○○之祖先李
    先進所有。系爭土地曾於民國21年間坍沒（沈入水裡），是
    以於35年間辦理地政總登記時，因系爭土地已坍沒不存在尚
    未浮覆，故無法於當時辦理土地總登記。後因社子島興建堤
    防設施，土地浮覆，原告與其他共有人乃依土地法第12條之
    規定，第1 次於87年5 月17日申請回復所有權登記，第2 次
    於91年間再次申請回復，地政機關乃於91年10月8 准予辦理
    土地所有權第1 次登記。嗣原告乙○○於93年10月29日為第
    1 次所有權應有部分之登記，原告丁○○於94年1 月14日以
    買賣為原因，為所有權應有部分之登記。
(二)、系爭土地曾經坍沒，則因物之滅失原所有權已經消滅，其上
    之他項權利亦應視為消滅。原告於系爭土地產權之取得，非
    基於他人既存權利之移轉、讓與，係依土地法第12條第1 項
    之規定，屬原始取得，被告亦不得對原告主張任何權利。
(三)、被告抗辯李新賢（已故）將土地讓渡與被告云云。惟查，系
    爭土地本非李新賢所有，而原告乙○○亦未曾同意將土地所
    有權讓渡與李新賢，故被告抗辯李新賢已將土地讓渡與被告
    取得所有，而原告乙○○之權利已不存在云云，顯無根據，
    況被告之主張業經法院判決駁回確定，被告並無系爭土地之
    所有權，至為明確（案號：台灣士林地院94年重訴字第297
    號、台灣高等法院96重上字第21號）。
(四)、被告提出之「土地讓渡權利書」，原告乙○○否認形式真正
    。被告丙○○所有之系爭建物，未經原告及其他共有人同意
    ，無權占用系爭土地長達20年，顯已侵害原告所有權之行使
    ，原告自得依民法第767 條、第821 規定，請求被告拆除地
    上物，亦得依民法第179 條請求被告給付不當得利。
(五)、原告乙○○得請求被告給付相當租金之不當得利：1,970 （
    m2 ）X19,200（94年1 月公告地價）X80/100X10/100X1/8（
    原告乙○○權利範圍）÷12＝31,520（元/ 月）。31,520X6
    0 （90年12月至95年12月，計60個月）＝1,891,200 元，原
    告丁○○得請求被告給付相當租金之不當得利：1,970 （m2
    ）X19,200 （94年1 月公告地價）X80/100X10/100X5486/10
    080 （原告丁○○權利範圍）÷12 ＝137,237（四捨五入）
    （元/ 月）。137,237 X24 （93年12月至95年12月，計24個
    月）＝3,293,688 元。
(六)、爰依依土地法第105 條準用第97條及民法第184 條第1 項、
    第179 條、767 條、第821 之規定請求等語；並聲明：(1)被
    告應將坐落系爭土地土地上系爭建物號如附圖所示Ａ、Ｃ部
    分之建物及如附圖所示Ｂ部分之遮雨棚拆除，並將系爭土地
    返還全體共有人。(2)被告應給付原告乙○○1, 891, 200 元
    ，及自起訴狀繕本送達之翌日（即96年1 月9 日）起，至清
    償日止，按年息百分之5 計算之利息；(3)被告應給付原告丁○○3,293,688 元，及自起訴狀繕本送達之翌日起，至清償
    日止，按年息百分之5 計算之利息。
三、被告則以：
(一)、系爭土地原屬訴外人李先進（24年2 月13日死亡）所有，而
    於21年間坍沒，而成為未登記水道地。68年間，系爭河川土
    地再行浮覆，但尚未辦理所有權登記。被告於73間年向原土
    地所有人李先進之繼承人及土地權利人李新賢、李建定、李
    建意（均已故）購買系爭土地權利，同年12月20日，被告出
    資僱請訴外人周秋霖在系爭土地搭建系爭213 號房屋及廠房
    ，居住使用。被告於81年1 月8 日將系爭213 號後段之廠房
    約260 坪出租予原告丁○○，並簽訂租賃契約，且已交付房
    、地予丁○○使用。被告於93年2 月22日續與被告丁○○簽
    訂房屋租賃契約，租期自93年3 月1 日起至94年2 月28日止
    ，租金每年90萬元。
(二)、系爭土地雖由原所有人李先進之繼承人即原告乙○○於93年
    10月29日為所有權應有部分之第1 次登記，惟系爭土地自被
    告73年購買起，即一直占有使用迄今，原告丁○○承租廠房
    使用部分，亦屬被告之占有輔助人。被告丁○○雖然向系爭
    土地之共有人購買系爭土地所有權之應有部分，但原告丁○○明知系爭土地之占有使用權利已歸被告所有，土地之登記
    所有權人並無法移轉占有土地予伊，仍然予以購買，自應承
    擔無占有使用權之瑕疵。
(三)、原告丁○○自取得系爭土地權利後，即未再繳交租金予被告
    ，其自無損害可言，且不僅不得向被告請求不當得利，反而
    尚應向廠房出租人即被告給付廠房之租金及相當於租金之損
    害賠償及不當得利。且被告縱須給付原告不當得利，未依土
    地之公告現值計算，復未顧及四周環境，逕以年息百分之10
    計算之，顯然不當。
(四)、原告乙○○對系爭土地雖有權利，但其權利早已出售讓與訴
    外人李新賢占有使用，並由李新賢於73年11月10日讓售予被
    告，因此，乙○○事實上已無權利。
(五)、原告以被告無權占有系爭土地為由，請求被告拆屋還地請求
    給付使用系爭土地之不當得利，顯無理由等語為辯；並聲明
    ：(一)原告之訴及假執行之聲請均駁回。(二)如受不利判決，願
    供擔保免為假執行。
四、本院協商簡化兩造不爭執點及爭執點如下：
甲、不爭執點：
(一)、系爭土地，依地籍登記資料顯示，於土地浮覆前（系爭土地
    於21年間經坍沒滅失）日據時代地號為溪洲底段溪沙尾177-
    1 地號（昭和7 年分割自同段177 地號），依台帳記載，原
    所有權人為原告乙○○之祖先李先進所有。
(二)、被告於73年11月10日與李新賢簽訂土地權利讓渡契約書，約
    定：「一、土地標示：如後填明。讓渡價格：如後填明。前
    開土地權利係本人所有，今願以前開價格讓渡台端，該款即
    日領收足訖，隨即移交土地指明界址，又保此權利土地並無
    向他人設定權利，生出糾紛等情，如有是項發生，概由本人
    負責理直，不干台端之事，此係兩願，恐口無憑，特立本約
    貳份，各執壹份為據。中華民國柒拾參年拾壹月拾日……土
    地標示：台北市士林區○○○段溪沙尾小段ˍ地號地先ˍ
    重測後：富安段參小段貳84地號地先　一、河川新生地面積
    約6 厘詳如後圖……合計新台幣肆拾肆萬貳仟伍佰貳拾捌元
    正」（51─55頁）。被告於同年12月16日與李建定、李建意
    簽訂土地權利讓渡契約書，約定：「一、土地標示：如後填
    明。讓渡價格：新台幣伍拾玖萬肆仟元正。……前開土地權
    利係本人所有，今願以前開價格讓渡台端，該款依照前開日
    期分繳，於即日移交土地指明界址，又保此權利土地並無向
    他人設定權利，生出糾紛等情，如有是項，發生概由本人負
    責理直，不干台端之事，此係兩願，恐口無憑，特立本約貳
    份各執壹份為據。中華民國柒拾參年拾貳月拾陸日……土地
    標示：台北市○○區○○段參小段貳陸參、貳八四、貳柒陸
    地號地先，詳如附圖　一、河川新生地面積約參壹伍坪……
    」（56─59頁），讓渡者並交付系爭土地予被告占有使用迄
    今。
(三)、系爭土地浮覆後，原所有人李先進之繼承人即原告乙○○於
    93 年4月6 日向台北市士林地政事務所申請回復所有權，經
    該所依土地法第12條、行政院91年7 月26日院台內字第9100
    34925A號函修正之「關於水道浮覆地及道路溝渠廢置地所有
    權歸屬處理原則」、台北市政府地政處91年11月14日北市地
    一字第09132762100 號及92年6 月18日北市地一字第092312
    08400 號函規定准予辦理系爭土地第1 次所有權登記，登記
    日期為93年10月29日，原因發生日期為79年3 月6 日，應有
    部分為1/8 ，原告丁○○於94年1 月14日以買賣為原因為登
    記，權利範圍為應有部分5486/10080（10、14、160 頁反面
    、161 頁）。
(四)、被告於81年1 月8 日將系爭213 號後段之廠房（即附圖Ａ部
    分）出租予原告丁○○，並簽訂租賃契約，租期自82年3月1
    日起至83年2 月29日止，月租金80萬元，且已交付房、地予
    丁○○使用。其後被告於93年2 月22日續與被告丁○○簽訂
    房屋租賃契約，租期自93年3 月1 日起至94年2 月28日止，
    租金每年90萬元（77至86頁）。
(五)、如附圖所示A 部分213 號房屋、如附圖所示Ｂ部分雨棚為原
    告丁○○所使用，如附圖所示Ｃ部分213 號房屋為被告所使
    用（153頁）。
(六)、台灣高等法院以96年度重上字第21號認定訴外人李建意、甲○○之父李新賢及李建定係讓與系爭土地使用權（與附圖所
    示之範圍大致相符）予被告，該案已判決確定（153頁）。
(七)、李建意、甲○○之父李新賢及李建定均已死亡。
乙、爭執點：
(一)、原告是否受讓渡契約之拘束？
(1)、原告主張：原告乙○○不知李新賢讓渡系爭土地權利予被告
    ，且自始至終均未同意此事，嗣原告丁○○自他共有人受讓
    系爭土地之應有部分，亦未同意被告繼續占有，原告乙○○
    係第1 次登記為所有權應有部分之共有人其與原告丁○○之
    權利則係受讓自第1 次登記之共有人，均不受讓渡契約之拘
    束等語；被告則以：原告乙○○早已將其權利讓與李新賢占
    有使用，並由李新賢於73年11月10日讓售予被告，原告乙○○事實上已無權利；原告丁○○買受之系爭土地早已讓渡予
    被告，被告丁○○於民國81年1 月8 日及93年3 月1 日向被
    告承租廠房，租約均明白揭示：「經雙方同意，不論政府何
    時徵收，乙方必須無條件把甲方所有之房屋土地歸還，租期
    未滿也不可異議，並放棄使用權。」、「政府如有發放房屋
    與土地賠償金或分發房屋、土地都歸甲方所有。」。足證丁○○明知被告對廠房土地有占有使用之權。且原告丁○○係
    基於與被告間之租賃契約而占有使用該租賃物廠房之土地，
    此種租賃關係不因原告丁○○購買取得系爭土地之應有部分
    ，而有不同。原告丁○○取得系爭土地應有部分所有權之後
    ，基於租賃契約仍有給付租金之義務云云為辯。
(2)、查證人甲○○於本院證稱：「原告乙○○是我叔叔，乙○○
    的祖父是我的曾祖父。... 我父親是李新賢，我父親出售土
    地給被告。（法官提示本院卷第51頁土地權利讓渡契約書，
    問：是否你簽名？）是，見證人的簽名是我簽的沒錯。丙○○建屋的基地是乙○○讓渡給我父親，我父親再讓渡給丙○○。但是丙○○有2 間房屋，木屋的基地才是我父親讓渡的
    ，鐵皮屋不是。... 當初我父親沒有土地所有權，只有河川
    地，讓渡的時候土地有浮起來，我父親讓渡給丙○○的就是
    木屋的基地，當時是種菜用，四週有田溝，是在田溝範圍內
    的菜田賣給被告，也就是乙○○賣給我們的同一範圍。鐵皮
    屋部分是李建定、李建意讓渡給被告的。乙○○讓渡給我們
    時，就已經沒有所有權了，所以我父親也沒有所有權給丙○○。（被告訴訟代理人請求詢問證人甲○○：土地於91年間
    辦理登記時，為何你們不去辦登記？）因為我們原本就只有
    使用權，而且使用權已經讓渡了，所以我們沒有去辦登記。
    我父親讓渡土地給丙○○時，有告訴乙○○。李建定、李建
    意是乙○○的親兄弟，我父親讓渡完後1 、2 個月，李建定
    、李建意也讓渡。至於有無約定不使用土地時，應將土地還
    乙○○，我不清楚。我父親付給乙○○多少錢，我不清楚。
    」等語（95至97頁）。原告乙○○則否認李新賢曾告知其讓
    渡系爭土地使用權予被告之事，縱證人甲○○所言其父有告
    知原告乙○○此事屬實，「按中華民國領域內之土地，屬於
    中華民國人民全體，其經人民依法取得所有權者，為私有土
    地。私有土地所有權消滅者，為國有土地。」、「私有土地
    ，因天然變遷成為湖澤或可通運之水道時，其所有權視為消
    滅。前項土地，回復原狀時，經原所有權人證明為其原有者
    ，仍回復其所有權。」，為土地法第10條、第12條所明定。
    再物權因標的物滅失而消滅，為物權法之基本原則，系爭土
    地於前揭時間坍沒後，所有權視為消滅，其上之負擔亦應視
    為消滅。原告乙○○取得系爭土地之應有部分，非基於他人
    既存權利之移轉、讓與，而係第1 次登記取得所有權之應有
    部分，乃係依土地法規定而原始取得該權利，被告丁○○擁
    有系爭土地之應有部分，亦係受讓自第1 次登記之共有人，
    而讓渡契約僅具債權契約之效力，被告自不得對原告主張任
    何權利。
(二)、原告可否請求被告將坐落系爭土地上如附圖所示Ａ、Ｃ部分
    之建物及如附圖所示Ｂ部分之遮雨棚拆除，並將系爭土地返
    還全體共有人？
(1)、原告主張：渠等為系爭土地之共有人，被告未得系爭土地全
    體共有人之同意，而占有使用系爭土地，即屬無權占有，自
    應將系爭土地上如附圖所示Ａ、Ｃ部分之建物及如附圖所示
    Ｂ部分之遮雨棚拆除，並將系爭土地返還全體共有人等語，
    被告則以前詞置辯。
(2)、按「所有人對於無權占有或侵奪其所有物者，得請求返還之
    。對於妨害其所有權者，得請求除去之。有妨害其所有權之
    虞者，得請求防止之。」、「各共有人對於第三人，得就共
    有物之全部為本於所有權之請求。但回復共有物之請求，僅
    得為共有人全體之利益為之。」，民法第767 條、第821 條
    定有明文。
(3)、查原告乙○○於93年10月29日，辦理系爭土地第1 次所有權
    登記，應有部分為1/8 ，原告乙○○既係原始取得，縱被告
    對系爭土地上原有使用之權源，亦不得對抗原始取得人。又
    被告與原告丁○○雖有前述不爭執點(四)之廠房租賃關係，但
    原告丁○○於94年1 月14日已自第1 次所有權登記之共有人
    ，買受權利範圍為應有部分5486/10080之系爭土地，原告丁○○雖原向被告承租系爭廠房而屬承租人，但自94年1 月14
    日起已成為系爭土地之共有人之一，被告所建蓋如附圖所示
    Ａ部分之廠房為未辦保存登記之建物，占用系爭土地自無任
    何權源可言。況原告丁○○與被告間之租賃關係業已屆滿，
    依被告所陳原告丁○○自取得系爭土地共有權之後，亦未繼
    續繳納租金，足見雙方間現已無租賃關係存在，是被告抗辯
    並非有據，自應拆除其占有如附圖所示土地上之地上物。
(三)、原告各可請求之不當得利若干？
(1)  原告主張：原告可請求如前述金額之不當得利等語，被告則
    以前詞抗辯。
(2)、按「無法律上之原因而受利益，致他人受損害者，應返還其
    利益。」、「依不當得利之法則請求返還不當得利，以無法
    律上之原因而受利益，致他人受有損害為其要件，故其得請
    求返還之範圍，應以對方所受之利益為度，非以請求人所受
    損害若干為準，無權占有他人土地，可能獲得相當於租金之
    利益為社會通常之觀念，... 」，為民法第179 條所明定，
    復有最高法院61年度台上第1695號判例，可資參照。被告對
    原告乙○○而言，因無法律上之原因，無權占用系爭如附圖
    所示Ａ、Ｂ、Ｃ面積計754.5 平方公尺之土地，對原告丁○○而言，無權占用系爭如附圖Ｃ所示面積401.72平方公尺面
    積之土地，並因而獲得相當於租金之利益，致原告受有相當
    於租金之損害。又土地法第97條第1 項規定：「城市地方房
    屋之年租金，以不得超過土地及其建築物申報總價額年息百
    分之十為限」，土地法第105 條得準用第97條規定。查經本
    院至現場履勘，系爭土地附近環境凌亂，大都為鐵皮屋工廠
    ，並不繁榮，唯一通道為台北市○○○○ 段，被告使用系爭
    土地之狀況如不爭執(五)所示，足見被告所受之利益不多，審
    酌上情，認原告所受有相當於租金之損害應按土地申報總價
    年息百分之4 計算，方為合理。而申報地價得按平均地權條
    例第16條之規定以公告地價百分之80計算。則乙○○可得請
    求之不當得利為51,444元：【754.5 （m2）X1/8（權利範
    圍）X6800 （93年至95年之公告地價為8500 ， 申報地價為
    80/100）X4/100＝25,65325,653÷12＝2,138 （元以下四
    捨五入），（2,138X2/31＝138） ＋（25,653X2＝51,306）
    ＝51,444】。至原告丁○○部分，被告自94年1 月14日原告
    丁○○取得系爭土地所有權應有部分後，被告Ｃ部分之建物
    對原告丁○○而言已屬無權占有，其面積為401.72平方公尺
    ，原告丁○○可得請求之不當得利為116,682 元：【
    {401.72 （m2）X5486/10080 ＝218.6}（（權利範圍）X6,8
    00 X4/100 ＝59,45959,459÷12＝4,955 ，（4,955X17/3
    1 ＝2,717） ＋（4,955X23＝113,965） ＝116,682 】。
五、原告依前開法律關係請求，於主文第1 、2 、3 項範圍內為
    有理由，應予准許，逾此部分即非有據，應予駁回。
六、兩造陳明願供擔保請為宣告假執行或免為假執行，經核均與
    規定相符，爰分別酌定相當之擔保金額予以宣告。
七、本件事證已臻明確，兩造其餘攻擊防禦方法及所提之證據，
    經本院審酌後認與結果不生影響，爰不一一論述，附此敘明
八、據上論結，原告之訴為一部有理由，一部分無理由，依民事
    訴訟法第79條、第390 條第2 項、第392 條第2 項、第87條
    第1 項，判決如主文。
中　　華　　民　　國　　96　　年　　10　　月　　18　　日
                  民事第一庭  法  官  黃小瑩
以上正本證明與原本無異。
如對本判決上訴，須於判決送達後20日內向本院提出上訴狀。
中    華    民    國    96    年    10    月    22    日
                              書記官  陳鳳嬌
